【裁判字號】    90,自,779
【裁判日期】    901203
【裁判案由】    偽造有價證券
【裁判全文】
臺灣臺北地方法院刑事判決                            九十年度自字第七七九號
    自  訴  人  乙○○
    自訴代理人  張志新
                張慶宗
    被      告  甲○○
                丙○○
                丁○○
    右三人共同
    指定辯護人  本院公設辯護人沈芳萍
右列被告等因偽造有價證券等案件，經自訴人提起自訴，本院判決如左：
    主  文
本件自訴不受理。
     理  由
一、自訴意旨略以：被告丙○○係巨齡燈飾有限公司（下稱巨齡公司）負責人，被告
    甲○○則係該公司實際負責人，被告丁○○則為合作金庫銀行股份有公司（下稱
    合作金庫公司）總行職員，詎被告三人竟共同基於犯意聯絡及行為分擔，明知自
    訴人乙○○並未在附表所示之三紙本票上蓋用印章，竟由被告丁○○身為利用合
    作金庫承辦放款業務主辦人身份，擅自勾串被告丙○○及甲○○偽刻自訴人之印
    章蓋用於該三紙本票上以偽造自訴人之印文而簽發該三紙本票，致合作金庫公司
    在巨齡公司未依約清償後，持該三紙本票聲請法院裁定准予強制執行，更進而查
    封自訴人之不動產，因認被告三人共同涉有刑法第二百十七條第一項之偽造印文
    罪及刑法第二百零一條第一項之偽造有價證券罪等語云云。
二、按犯罪之被害人得提起自訴，刑事訴訟法第三百十九條第一項固有明文，惟所謂
    犯罪之被害人以因犯罪而直接被害之人為限，最高法院五十六年度臺上字第二三
    六一號、七十五年度臺上字第七四二號迭有判例可稽。次按，犯罪事實一部提起
    自訴，他部雖不得自訴，亦以得提起自訴論，但不得提起自訴部分係較重之罪者
    ，不在此限；不得提起自訴而提起者，應諭知不受理之判決，刑事訴訟法第三百
    十九條第二項、第三百三十四條亦分別定有明文。復按，被告涉嫌刑法上公務員
    圖利罪，其所保護之法益，為公務員對國家服務之忠信規律及國家之利益，縱其
    犯罪結果，於私人權益不無影響，但其直接被害者仍為國家法益，而非私人權益
    ；雖因被告之行為致上訴人受有損害，亦屬間接之被害，而非直接被害，依照上
    開說明，即不得提起自訴，亦有最高法院七十年臺上字第一七九九號判例可資憑
    參。再按，依公司法組織之公營事業，縱於移轉民營時已確定其盈虧及一切權利
    義務之移轉日期，仍應俟移轉後之民股超過百分之五十以上時該事業方得視為民
    營。惟在尚未實行交接之前，其原有依法令服務之人員仍係刑法上之公務員（司
    法院大法官會解釋第七十三號解釋文參照）。另按，原呈所稱之股份有限公司，
    政府股份既在百分之五十以上，縱依公司法組織，亦係公營事業機關，其依法令
    從事於該公司職務之人員，自應認為刑法上所稱之公務員（司法院大法官會解釋
    第八號解釋文參照）。末按，法院於不妨害事實同一之範圍內，得予認定事實適
    用法律，不能僅就自訴狀記載罪名審理，亦經最高法院著有四十六年度臺上字第
    四０六號判例揭櫫甚明。
三、經查：
（一）本件自訴人係自訴被告丁○○與丙○○及甲○○基於犯意聯絡及行為分擔而共
      犯前揭罪行，且自訴人於自訴狀中即已載明被告丁○○係合作金庫公司職員，
      而本院於民國九十年十一月五日庭訊時傳喚被告丁○○到庭，亦據供述係合作
      金庫公司職員無誤，故被告丁○○係合作金庫公司職員之事實堪予認定。
（二）合作金庫公司原係為臺灣省合作金庫，並係依據三十二年九月十八日公布之合
      作金庫條例及三十三年三月二日公布之合作金庫條例施行細則而設立，是雖臺
      灣省合作金庫已於九十年一月一日改制為公司組織，然改制後合作金庫公司目
      前財政部仍持有一億二千五百萬零一十二萬一千六百股而占該公司股份總額百
      分之六十之事實，亦有本院依職權查得之財政部金融局九十年十一月二十七日
      臺融局（二）字第０九０００一一八一六號函在卷可稽，故被告丁○○既係政
      府持股達百分之六十之合作金庫公司負責承辦巨齡公司貸款放款人員，揆諸前
      揭司法院大法官會議解釋，被告丁○○自係依據法令從事公務之人員而為公務
      員身份之理彰彰明甚。
（三）自訴代理人雖於本院調查後即具狀陳稱「更正本件被告僅限於丙○○及甲○○
      」，惟查自訴人既已於自訴狀及本院調查時明確指訴本件被告係丁○○、丙○○及甲○○三人，則依刑事訴訟法第四百三十三條準用同法第二百六十六條之
      結果，對被告三人即均已發生訴訟繫屬之效力，且刑事訴訟法自訴章既僅於第
      三百二十五條就告訴或請求乃論之罪設有撤回自訴之規定，則自訴人指摘被告
      三人所涉之各該罪名既均非告訴或請求乃論之罪，故自訴人自亦無從撤回本件
      自訴，從而自訴人陳稱以更正方式將被告丁○○轉換為證人云云，顯無法律依
      據而無從准許。
（四）自訴人係自訴被告丁○○利用承辦巨齡公司貸款放款之機會而勾串被告丙○○
      及甲○○共同偽造自訴人印文並偽造有價證券，是依自訴人自訴內容以觀，自
      訴人乃指述被告三人共同涉犯刑法第二百十七條第一項偽造印文罪、刑法第二
      百零一條第一項之偽造有價證券罪及貪污治罪條例第六條第一項第四款之公務
      員圖利罪，雖自訴狀所指摘之所犯罪名並未敘及公務員圖利罪部分，惟法院審
      理自訴案件係依自訴人自訴之被告犯罪事實而為法律上評價，則法院適用法律
      自不受自訴人所列罪名之拘束，是被告丁○○倘有自訴人指訴之利用承辦放款
      而予勾串之犯行，則其亦將犯有公務員圖利罪，且被告丙○○、甲○○倘有自
      訴人指訴之勾串被告丁○○犯行亦應一併適用貪污治罪條例第三條而同依公務
      員圖利罪處斷，惟公務員圖利罪所保護之法益，乃公務員對國家服務之忠信規
      律及國家之利益，並非私人權益，縱其犯罪結果，於私人權益不無影響，惟亦
      屬間接之被害，而非直接被害，即不得提起自訴。從而，重罪之公務員圖利罪
      既不得提起自訴，則具有牽連犯裁判上一罪關係之偽造印文及偽造有價證券之
      輕罪部分亦均不得提起自訴，揆諸首揭說明，爰不經言詞辯論，逕為不受理判
      決之諭知。
據上論斷，應依刑事訴訟法第三百三十四條、第三百四十三條、第三百零七條，判決
如主文。
中      華      民      國      九十      年      十二      月    三    日
                                      臺灣臺北地方法院刑事第六庭
                                          審判長  法  官  黃俊明
                          法  官  吳秋宏
                                                  法  官  劉煌基
右正本證明與原本無異。
如不服本判決應於送達後十日內向本院提出上訴狀。
                                                  書記官  張漪蕙
中      華      民      國      九十      年      十二      月    三    日


司法院資訊處製作；財團法人民間司法改革基金會備份。
